【裁判字號】    94,上,629
【裁判日期】    950214
【裁判案由】    返還土地
【裁判全文】
臺灣高等法院民事判決                   94年度上字第629號
上  訴  人  乙○○
            甲○○○
共      同
訴訟代理人  李吉隆律師
被上訴人    張富雄
上列當事人間，因請求返還土地事件，上訴人對於中華民國94年
 5月18日臺灣士林地方法院93年度訴字第1045號第一審判決，提
起上訴，經本院於95年2月7日言詞辯論終結，判決如下：
    主      文
上訴駁回。
第二審訴訟費用由上訴人負擔。
    事實及理由
一、被上訴人起訴主張：上訴人乙○○、甲○○○依序占有使用
    坐落臺北市○○區○○段4小段588地號如附圖所示甲部分面
    積3.42平方公尺、乙部分面積2.27平方公尺之土地 (以下稱
    系爭土地、總面積10平方公尺 )，係被上訴人於民國89年11
    月16日向前手顏文隆買受、同年12月16日為所有權移轉登記
    ；未經被上訴人同意，擅自出租予他人經營服裝店、皮包店
    ，其中皮包店出租人為上訴人甲○○○；又無其他法律上之
    正當權源占有、使用，自屬無權占有；為此，基於民法第76
    7條之規定，求為命上訴人等依序應將附圖所示甲部分面積3
     .42平方公尺、乙部分面積2.27平方公尺之土地，返還被上
    訴人之判決 (被上訴人逾越上開範圍之請求，原法院為其敗
    訴判決，未據聲明不服，不予贅述。 )。並聲明：(一)上訴
    駁回。(二)第二審訴訟費用由上訴人負擔。
二、上訴人等則以：被上訴人向前手顏文隆所承購之系爭土地，
    係位於上訴人向顏文隆承購坐落臺北市○○路13之9號1樓建
    物之左側，上訴人承購該建物時，即與顏文隆約定其所有左
    側畸零地可供上訴人使用，稅捐由上訴人繳納，上訴人等占
    有使用系爭土地，並非無權占有；且顏文隆出售系爭土地並
    未將使用權交付，上訴人占有使用自屬有權占有等語，資為
    抗辯；並聲明：(一)原判決不利於上訴人部分廢棄。(二)廢
    棄部分被上訴人在第一審之訴、及假執行之聲請均駁回。(
    三)第一、二審訴訟費用由被上訴人負擔。
三、被上訴人主張上訴人乙○○、甲○○○出租予訴外人賴聰德
    、許金智占有、經營服裝店、皮包店之系爭土地，係被上訴
    人於民國89年11月16日向前手顏文隆買受、同年12月16日為
    所有權移轉登記等事實，為上訴人等所不爭執，且有系爭土
    地登記謄本(原審卷第13頁)、原法院94年2月4日會同地政機
    關勘測，製有勘驗筆錄、複丈成果圖在卷 (原審卷第66頁至
    第71頁 )足憑；被上訴人主張之上開事實，應堪信為真實。
四、上訴人等以被上訴人向前手顏文隆所承購之系爭土地，係位
    於上訴人向顏文隆承購坐落臺北市○○路13之9號1樓建物之
    左側，上訴人承購該建物時，即與顏文隆約定其所有左側畸
    零地可供上訴人使用，稅捐由上訴人繳納，上訴人等占有使
    用系爭土地，並非無權占有；且顏文隆出售系爭土地並未將
    使用權交付，上訴人占有使用自屬有權占有等語為抗辯；經
    查：
(一)當事人主張有利於己之事實者，就其事實有舉證之責任。民
    事訴訟法第 277條前段定有明文。又：以無權占有為原因，
    請求返還所有物之訴，被告對原告就其物有所有權存在之事
    實無爭執，而僅以非無權占有為抗辯者，原告於被告無權占
    有之事實，無舉證責任。被告應就其取得占有，係有正當權
    源之事實證明之。如不能證明，則應認原告之請求為有理由
    。有最高法院72年度臺上字第1552號、85年度臺上字第1120
    號判決意旨，足資參照。本件上訴人等對於被上訴人就系爭
    土地主張其為所有權人之事實，並不爭執，且有土地登記簿
    謄本在卷可稽，上訴人等自應依前揭法條規定、最高法院判
    決意旨，就其抗辯占有系爭土地有合法之正當權源，負舉證
    之責，合先敘明。
(二)按：「不動產所有權之移轉，不以交付該不動產為其效力發
    生要件，此就民法第758條、761條之規定，對照觀之自明。
    」、「使用借貸，非如租賃之有民法第四百二十五條之規定
    ，縱令上訴人之前手將房屋及空地，概括允許被上訴人等使
    用，被上訴人等要不得以上訴人之前手，與其訂有使用借貸
    契約，主張對現在之房地所有人即上訴人有使用該房地之權
    利。」、「按使用借貸本係無償借用性質，不能與租賃相提
    並論，難認有民法第425條之適用。故土地(不動產）於所有
    權移轉於他人後，除已得該他人即現在之所有人同意允予繼
    續使用外，縱經前所有人無償提供或允許借用人使用，亦不
    能以之拘束現在之所有人，而對現在之所有人主張有使用該
    土地之權利。」、「使用借貸非如租賃之有民法第 425條之
    規定，故物之原所有人將物借予他人使用，嗣將物移轉予第
    三人所有，該他人不得對第三人即物之現在所有人主張有使
    用借貸之權利。」有最高法院28年度上字第 533號、59年度
    臺上字第2490號判例、91年度臺上字第 278號、及93年度臺
    上字第1948號判決意旨，足資參照；本件被上訴人於民國89
    年11月16日向前手顏文隆買受、同年12月16日為所有權移轉
    登記等事實，為上訴人等所不爭執，且有系爭土地登記謄本
    足憑；依上開最高法院判例及判決意旨，上訴人非得對於被
    上訴人主張有使用借貸之權利，其占有系爭土地，自無法律
    上之正當權源；矧被上訴人向其前手即訴外人顏文隆買受系
    爭土地，於其土地買賣契約書第 8條特約事項為：「本買賣
    之不動產『土地』依現況點交，地上物刻正由甲方（即被上
    訴人）使用中，與第三人糾紛由甲方負責解決，與乙方（即
    訴外人顏文隆）無涉」之約定，此有兩造不爭執之本院89年
    度上字第832號民事判決影本1件在卷足憑（原審卷第23頁背
    面 )，堪認被上訴人買受系爭土地，已占有系爭土地，自生
    交付之效力。上訴人等抗辯被上訴人買受系爭土地，訴外人
    顏文隆未交付，顯與事實不符，不足採信。
(三)上訴人等又以被上訴人所有系爭土地，上訴人等非直接占有
    人，被上訴人對之提起本件訴訟，顯不合法等語為抗辯；查
    ：請求返還所有物之訴，應以現在占有該物之人為被告，如
    非現在占有該物之人，縱令所有人之占有係因其人之行為而
    喪失，所有人亦僅於此項行為具備侵權行為之要件時，得向
    其人請求賠償損害，要不得本於物上請求權，對之請求返還
    所有物。最高法院29年度上字第1061號固著有判例，足資參
    照；惟查：「民法第767條所謂占有，係指同法第940條之直
    接占有及 941條之間接占有而言。」、「對於物有事實上管
    領之力者為占有人；又承租人基於租賃關係對於租賃物為占
    有者，出租人為間接占有人，此觀民法第940條、第941條之
    規定自明。出租人係經由承租人維持其對物之事實上管領之
    力，仍係現在占有人。同法第 767條規定所有人對於無權占
    有其所有物者，得請求返還之，所稱占有不惟指直接占有，
    即間接占有亦包括在內。」、「請求返還占有物之訴，固應
    以現在占有該物之人為被告，惟所稱占有，不惟指直接占有
    ，即間接占有亦包括在內。」、「民法第 767條所有權物上
    請求權之相對人，除直接占有人外，尚包括間接占有人，如
    貸與人、出租人等。」亦有同院78年度臺上字第1985號、82
    年度臺上字第1178號、90年度臺上字第2217號、及87年度臺
    上字第 946號等之判決意旨，可資參照。前揭最高法院判例
    所指「現在占有該物之人」，包括間接占有人之出租人在內
    ，自不待言；上訴人抗辯被上訴人對之提起本件訴訟不合法
    ，即無足取。
(四)上訴人又以被上訴人主張系爭土地為其所有之事實，已於本
    院89年度上字第 832號返還租賃物事件中，為其防禦方法，
    經判決其敗訴確定，其再以系爭土地為其所有之同一事實，
    提起本件訴訟，應為該確定判決之既判力所及等語為抗辯；
    惟查上訴人於本院89年度上字第 832號返還租賃物事件，對
    於被上訴人主張其就系爭土地為出租人，而被上訴人為系爭
    土地之承租人，於租賃期限屆滿後，基於租賃物返還請求權
    之法律關係，請求被上訴人返還租賃物，被上訴人雖於訴訟
    期間買受系爭土地為所有權人，並持以為其抗辯之防禦方法
    ，原確定判決仍基於租賃物返還請求權之法律關係，為其敗
    訴判決，其訴訟標的為出租人租賃物返還請求權，核與本件
    被上訴人主張上訴人無權占有，基於所有權人物上請求權之
    法律關係，訴請上訴人等返還所有物，其訴訟標的為所有人
    物上請求權，顯有不同；本件訴訟尚難認為該確定判決效力
    所及，上訴人等持以為抗辯，自無足取。
(五)被上訴人所有系爭土地，於前揭本院89年度上字第 832號返
    還租賃物事件中，經判決應返還予上訴人乙○○確定，並經
    執行法院點交予上訴人乙○○占有；其中附圖所示甲部分土
    地，由上訴人乙○○與訴外人賴聰德以口頭約定出租予賴聰
    德，乙部分土地由上訴人甲○○○連同其所有坐落臺北市○
    ○路13號之 9一樓房屋，出租予訴外人許金智等事實，為上
    訴人等所不爭執，並有前揭確定判決、執行法院函、原法院
    勘驗筆錄 (原審卷第21頁至第25頁、第27、28頁、第66頁至
    第68頁 )為憑；且經上訴人乙○○於本院準備程序期日到場
    陳述：「甲 (A)部分是我口頭講好出租給賴聰德賣衣服，乙
     (B)部分是我太太甲○○○出租給許金智開蜜餞店，我與賴
    聰德並沒有定契約，我太太與許金智才有定契約。出租給許
    金智部分雖然契約載明是大東路13號之9一樓，但包含乙(B)
    部分。」等語在卷(本院卷第57頁)，有房屋租賃契約書影本
    附卷(本院卷第39頁至第41頁)足稽；從而，上訴人乙○○為
    附圖所示A部分土地之出租人，甲○○○為附圖所示B部分土
    地之出租人，均係前述最高法院判例、判決意旨之間接占有
    人，已臻明確。
(六)綜合上述，上訴人等均無法法舉證證明其等對於占有被上訴
    人所有系爭土地，有其正當之權源，參照前揭最高法院72年
    度臺上字第1552號、85年度臺上字第1120號判決意旨，應認
    被上訴人之請求為有理由。
五，從而，被上訴人依民法第767條所有物返還請求權，訴請上
    訴人乙○○應就系爭土地如附圖所示甲部分面積3.42平方公
    尺之土地、上訴人甲○○○應就系爭土地如附圖所示乙部分
    面積2.27平方公尺之土地返還被上訴人，於法尚非無據，應
    予准許；原法院於此範圍內為被上訴人勝訴判決，並依兩造
    陳明願供擔保，以代釋明之不足，求為准、免宣告假執行，
    爰酌定擔保金額，分別准許之，經核尚無違誤；上訴意旨仍
    持陳詞，指摘原法院此部分之判決不當，求予廢棄，為無理
    由，應予駁回。
六、本件事證已臻明確，兩造其他攻擊、防禦方法及提出未援用
    之證據，經斟酌後認不影響判決基礎，無逐一論述必要，併
    此敘明。
據上論結，本件上訴為無理由，爰判決如主文。
中    華    民    國    95    年     2    月    14    日
                  民事第五庭      審判長法  官  林丁寶
                                        法  官  高鳳仙
                                        法  官  陳博享
正本係照原本作成。
如不服本判決，應於收受送達後20日內向本院提出上訴書狀，其
未表明上訴理由者，應於提出上訴後20日內向本院補提理由書狀
（均須按他造當事人之人數附繕本）上訴時應提出委任律師或具
有律師資格之人之委任狀；委任有律師資格者，另應附具律師資
格證書及釋明委任人與受任人有民事訴訟法第466條之一第一項
但書或第二項（詳附註）所定關係之釋明文書影本。
中    華    民    國    95    年    2     月    15    日
                                        書記官  鄭靜如
附註：
民事訴訟法第466條之一（第一項、第二項）：
對於第二審判決上訴，上訴人應委任律師為訴訟代理人。但上訴
人或其他法定代理人具有律師資格者，不在此限。
上訴人之配偶、三親等內之血親、二親等內之姻親，或上訴人為
法人、中央或地方機關時，其所屬專任人員具有律師資格並經法
院認為適當者，亦得為第三審訴訟代理人。


司法院資訊處製作；財團法人民間司法改革基金會備份。
